【裁判字號】    96,易,1151
【裁判日期】    971219
【裁判案由】    過失傷害
【裁判全文】
臺灣板橋地方法院刑事判決              96年度易字第1151號
公  訴  人  臺灣板橋地方法院檢察署檢察官
被      告  乙○○
選任辯護人  甲○○律師
上列被告因過失傷害案件，經檢察官提起公訴（95年度偵字第
14509 號），本院判決如下：
    主  文
乙○○無罪。
    理  由
一、公訴意旨略以：被告乙○○係址設臺北縣永和市○○路○段
    2 號「永和明師中醫聯合診所」（下稱明師診所）之中醫師
    ，為從事醫療業務之人。緣告訴人丙○○於民國94年3 月間
    因意外滑倒，致其右腳踝及膝部等處扭傷，遂於同年3 月23
    日起持續前往明師診所接受被告施以針灸、藥物調養及推拿
    等治療。嗣於同年4 月14日傍晚，告訴人再度前往該診所回
    診時，被告本應注意針灸屬侵入性治療，且針灸部位倘鄰近
    胸腔位置，有造成氣胸之危險，更應精準進針及斟酌深度，
    以避免氣胸發生，卻疏未注意及此，即貿然在告訴人之頸部
    、肩部、背部及脊部等處施以針灸治療，造成告訴人產生心
    悶、呼吸急促及左胸疼痛等不適症狀，後由該診所楊姓護理
    人員陪同前往財團法人天主教耕莘醫院永和分院（下稱耕莘
    醫院）就診。告訴人於同日晚間8 時10分許到達該醫院後，
    即由值班醫師楊家菁（另經檢察官為不起訴處分）診視，並
    施作胸部Ｘ光檢查（AP view） ，發現疑似左上肺尖氣胸，
    嗣因症狀稍有改善，而於同日晚間9 時25分許出院返家。惟
    於同年4 月18日中午12時許，告訴人因持續感覺胸部不適，
    經前往臺北醫學大學附設醫院接受Ｘ光檢查（PA view)後，
    顯示左側胸部有氣胸之狀況，進而於當日入院治療，並進一
    步診斷出為左側氣胸及二尖瓣脫垂。因認被告所為，係涉犯
    刑法第284 條第2 項之業務過失傷害罪等語。
二、按犯罪事實應依證據認定之，無證據不得認定犯罪事實；不
    能證明被告犯罪者，應諭知無罪之判決，刑事訴訟法第154
    條第2 項、第301 條第1 項分別定有明文。又刑事訴訟法上
    所謂認定事實之證據，係指足以認定被告確有犯罪行為之積
    極證據而言，該項證據自須適合於被告犯罪事實之認定，始
    得採為斷罪資料；且事實之認定應憑證據，如未發現相當證
    據，或證據不足以證明，自不能以推測或擬制之方法，以為
    裁判之依據；次按認定不利於被告之事實，須依積極證據，
    茍積極之證據本身存有瑕疵而不足為不利於被告事實之認定
    ，即應為有利於被告之認定，更不必有何有利之證據，而此
    用以證明犯罪事實之證據，猶須於通常一般人均不至於有所
    懷疑，堪予確信其已臻真實者，始得據以為有罪之認定，倘
    其證明尚未達到此一程度，而有合理性之懷疑存在，致使無
    從為有罪之確信時，即應為無罪之判決，最高法院29年上字
    第3105號、30年上字第816 號、40年臺上字第86號、76年臺
    上字第4986號判例意旨及82年度臺上字第163 號判決意旨可
    資參照。
三、公訴意旨認被告涉犯前開業務過失傷害罪，無非係以被告坦
    承為告訴人施以針灸治療時，告訴人發生胸口不適之情事、
    證人即告訴人丙○○於偵查及本院審理中之證述、證人楊家
    菁於偵查中之證述、告訴人於明師診所、耕莘醫院、臺北醫
    學大學附設醫院之病歷資料、暨行政院衛生署醫事審議委員
    會鑑定書為主要論據。訊據被告固坦承為明師診所之中醫師
    ，於上開時、地為告訴人施以背部、肩部及頸部等處之針灸
    治療後，告訴人告知胸口不適，隨即由診所護士陪同前往耕
    莘醫院就診等事實，惟堅決否認有業務過失傷害之犯行，辯
    稱：告訴人原即患有二尖瓣脫垂，其當日胸部不適可能係二
    尖瓣脫垂之症狀，未必係氣胸，縱確係氣胸，亦有可能係自
    發性氣胸，而非被告針灸所造成。另被告歷次對告訴人所實
    施之針灸治療，扎針穴位、深度及手法均相同，然之前告訴
    人均未發生不適之情形，是案發當天即便係因針灸產生氣胸
    ，被告對於該結果亦不具客觀可預見性，應不具有過失可言
    等語。
四、證據能力部分：
(一)按被告以外之人於審判外之言詞或書面陳述，除法律規定者
    外，不得作為證據，刑事訴訟法第159 條第1 項定有明文。
    告訴人丙○○於檢察事務官詢問時所為之證述係被告以外之
    人於審判外之陳述，依上開規定即不得作為證據。
(二)證人即同案被告楊家菁於檢察事務官詢問時所為之證述及耕
    莘醫院醫師馬漢光於96年7 月13日所為之回函，雖亦均係被
    告以外之人於審判外之言詞或書面陳述，然經本院於審判程
    序中調查證據時提示被告、辯護人並告以要旨後，被告、辯
    護人就證據能力方面均未於言詞辯論終結前聲明異議，且本
    院審酌證人楊家菁為當日告訴人急診時之醫師，證人馬漢光
    則為告訴人嗣後複診之醫師，均僅係依其專業執行職務之人
    ，前與被告均無怨隙，衡情當無攀誣構陷被告之動機，渠等
    於案發後本於醫療專業所為之陳述，具有一定之可信度，渠
    等上開所為之證述如引為證據，應屬適當，依刑事訴訟法第
    159 條之5 規定，即有證據能力。
五、實體部分：
(一)被告為明師診所之中醫師，告訴人自94年3 月23日起在上開
    診所接受被告之針灸、推拿及藥物等治療，惟於同年4 月14
    日晚間接受被告於背部等處針灸治療後，發覺心悶、呼吸急
    促、左胸及左臂等處不適，隨即由明師診所之護士陪同至耕
    莘醫院急診等事實，為被告所供承不諱，核與證人即告訴人
    丙○○於本院審理中所為之證述相符，並有告訴人於明師診
    所、耕莘醫院之病歷資料及中央健康保險局96年6 月28日健
    保醫字第0960022110號函所附告訴人健保就診紀錄各一份附
    卷可稽，是此部分之事實固堪認定。又告訴人於本院審理中
    自承接受被告看診前即有二尖瓣脫垂之症狀（參見本院96年
    9 月7 日審判筆錄第9 、13頁），是起訴書雖提及告訴人經
    診斷出為二尖瓣脫垂等語，然此部分應非被告之行為所致，
    當無疑義。從而本件所應審酌之重點，即在於告訴人是否確
    受有氣胸之傷害，該氣胸傷害是否為被告實施針灸治療時所
    導致，及被告為告訴人所實施之針灸治療是否因違背注意義
    務而具有過失。
(二)告訴人是否確實受有氣胸傷害部分：
  告訴人案發當晚因胸部不適至耕莘醫院急診時，曾接受一次
    平躺胸部Ｘ光檢查（AP view） ，檢查報告為正常，再接受
    一次直立胸部Ｘ光檢查（PA view） ，此次檢查報告顯示為
    左上肺尖氣胸，建議對照臨床症狀確診。嗣告訴人當夜離開
    耕莘醫院後，胸部仍感不適，除陸續至遠東聯合診所、萬芳
    醫院門診外，並於同年4 月18日至臺北醫學大學附設醫院就
    診，當日中午12時50分門診時胸部Ｘ光檢查報告（PA view
    ）顯示左側氣胸，隨即急診住院治療至同年4 月22日。住院
    期間復作四次胸部Ｘ光檢查，4 月18日晚間8 時14分於急
    診（AP view） ，報告顯示告訴人吸氣不全及其他發炎之Ｘ
    光發現，未提及氣胸。4 月19日上午9 時11分於病房（AP
    view），報告顯示左側氣胸。4 月20日上午9 時23分於病
    房，報告顯示肺完全張開，無左側氣胸。4 月21日上午10
    時46分於病房，報告顯示肺完全張開，無氣胸。住院期間並
    未採取胸管置入等侵入性治療，僅予以氧氣治療並觀察。出
    院後於同年4 月29日回診時，門診胸部Ｘ光檢查（PA view
    ）顯示正常。之後告訴人於94年6 月6 日至95年6 月19日間
    因左胸持續疼痛而至佛教慈濟綜合醫院臺北分院中醫門診及
    胸腔內科診治，期間共施作五次胸部Ｘ光檢查（PA view）
    ，皆顯示正常等情，有上開醫院病歷資料及行政院衛生署醫
    師審議委員會95年12月6 日0000000 號鑑定書各一份在卷可
    按。另告訴人於94年5 月13日至耕莘醫院複診時，亦曾施作
    胸部Ｘ光檢查，檢查結果為正常乙節，復有耕莘醫院96年7
    月13日耕永醫字第960761號函所附馬漢光醫師之說明在卷可
    參。依前所述，告訴人所施作之胸部Ｘ光檢查結果中，部分
    曾經醫師判讀為氣胸，馬漢光醫師於上開函文中亦稱告訴人
    案發當晚在耕莘醫院所施作之胸部Ｘ光檢查中，第一張（即
    平躺者）確定是正常，「第二張（按即直立者）在左上肺有
    很輕度的氣胸，但不易察覺，本人也是很小心才有法判讀。
    」等語。
  惟本案經再送上開醫事審議委員會鑑定後，鑑定意見為：「
    胸部Ｘ光檢查為診斷氣胸極為簡易及方便之工具，然其診斷
    率與Ｘ光檢查方式、技術與氣胸量（嚴重程度）有關。以94
    年4 月14日兩張連續胸部Ｘ光片而言，本病例因無確切之肋
    膜藏層線（visceral pleural line） 可確定是氣胸；另左
    肺尖之放射線穿透區（radiolucent area）亦需與左上肺葉
    之肺大泡（Bullae）或局部小氣道阻塞，造成局部空氣滯積
     (air-trapping) 做區分及鑑別診斷，無法單以此兩張胸部
    Ｘ光即建立病人罹患氣胸之診斷。一般而言，如設備許可且
    臨床醫師認為有必要，可以進一步施行胸部電腦斷層檢查，
    以提供確定診斷之依據。」、「本案隨後4 月18日於臺北醫
    學院建立氣胸之診斷，然而其門診住院期間共五次胸部Ｘ光
    檢查，其中兩次（4 月18日門診、4 月19日病房）有左側氣
    胸之診斷，並隱約可見肋膜藏層線，其餘三次則無法確認。
    最有可能因素是小範圍氣胸（小於20%） 會因照相位置（直
    立或平躺；PA或AP view） 及吸氣狀態改變而變不明顯，引
    起氣胸判定之不確定性。也無法排除病人事實上並無氣胸之
    可能，此時需以電腦斷層檢查方能確診。」、「以病人整個
    醫療過程臨床表現之症狀及一系列之Ｘ光檢查判斷，因針灸
    治療行為導致氣胸之可能性雖然很高，但無法就此確定氣胸
    之診斷，因此只能說如果病人有氣胸，這些症狀可能與氣胸
    有關」等語，有上開醫事審議委員會97年9 月3 日0000000
    號鑑定書一份在卷可參。
  由上開資料可知，告訴人於案發當晚至耕莘醫院施作胸部Ｘ
    光檢查時，雖於第二張直立胸部Ｘ光檢查中，經馬漢光醫師
    判讀認在左上肺有很輕度的氣胸，然依上開醫事審議鑑定委
    員會判讀結果，認該胸部Ｘ光片中，因無確切之肋膜藏層線
    ，且左肺尖之放射線穿透區亦需與左上肺葉之肺大泡或局部
    小氣道阻塞，造成局部空氣滯積做區分及鑑別診斷，無法單
    以此兩張胸部Ｘ光即建立病人罹患氣胸之診斷，業如前述，
    是本案既未於案發後施行胸部電腦斷層檢查以確診告訴人是
    否罹患氣胸，僅憑該並非十分精確之胸部Ｘ光片判讀，尚無
    法排除告訴人係因其左上肺葉之肺大泡或局部小氣道阻塞，
    造成局部空氣滯積而導致胸部不適症狀之可能性，實難逕認
    告訴人當時已受有氣胸之傷害甚明。
  再告訴人於臺北醫學大學附設醫院門診及住院治療期間，雖
    曾於4 月18日門診及4 月19日病房兩次胸部Ｘ光檢查中，診
    斷為左側氣胸，並隱約可見肋膜藏層線，然其餘三次無法確
    認，雖最有可能是小範圍氣胸（小於20%） 會因照相位置及
    吸氣狀態改變而變不明顯，引起氣胸判定之不確定性，也無
    法排除病人事實上並無氣胸之可能，此時需以電腦斷層檢查
    方能確診等情，亦據上開醫事審議委員會鑑定書載述甚詳，
    是此時該肋膜藏層線既僅係隱約可見，且未再進一步以電腦
    斷層檢查確診，實亦不能排除告訴人並無氣胸之可能，依罪
    疑惟有利於被告之原則，即應為有利於被告之認定。
(三)若有氣胸，是否確為被告之針灸治療所造成部分：
  退步言之，縱使告訴人確於案發時、地接受被告之針灸治療
    後產生氣胸之症狀，惟依前所述，最有可能係小範圍之氣胸
    ，而依上開醫事審議委員會鑑定書所示，小範圍氣胸（小於
    20%） 大多以胸痛表現，而此胸痛維持二天左右即可緩解，
    通常不會有肺部發炎、呼吸窘迫乃至於心臟窘痛之症狀。然
    告訴人於94年4 月14日晚間接受被告針灸治療而產生上開胸
    部不適症狀後，陳稱自耕莘醫院離開後情形仍未改善，其間
    亦曾至萬芳醫院等處看診，後於同年月18日至臺北醫學大學
    附設醫院就診等語（參見上開本院審判筆錄第6 頁），亦即
    告訴人於當晚接受針灸治療後三、四天，症狀仍未緩解，甚
    且於同年月18日、19日之胸部Ｘ光檢查中，猶經上開醫院醫
    師判斷為氣胸，顯非屬前述小範圍氣胸可於二日內緩解之情
    形，是告訴人縱使確實於臺北醫學大學附設醫院就診期間患
    有氣胸之傷害，然是否為三、四天前接受被告針灸治療時所
    造成，尚非無疑。
  再者，氣胸發生之原因除外力導致之外傷性氣胸外，亦有在
    無外來因素下，自行產生之氣胸，稱為自發性氣胸，誘發因
    素尚未十分清楚，惟與肺部病變、氣道發炎等有高度相關性
    ，其中原發性之自發性氣胸本身肺部並無特定疾病，患者體
    型多為瘦高，亦未必在運動時發作，靜息時亦有可能發作，
    病理上常見之原因為肺尖或肺上葉尖端之囊泡破裂等情，有
    陸希平醫師、連允昌醫師、賴勁堯醫師所著關於氣胸分類與
    治療之文章三份及Harrison氏所著內科學中文譯本一份在卷
    可按。本件依前所述，告訴人於94年4 月14日當晚至耕莘醫
    院所攝之直立胸部Ｘ光檢查（PA view） 報告中，顯示為左
    上肺尖氣胸，此處部位核與前揭自發性氣胸之好發部位相同
    ，且告訴人之身高為160 公分（參見95年度偵字第14509 號
    偵查卷第13頁告訴人之臺北醫學大學附設醫院病歷），以女
    性而言並不算矮，當庭所見亦為一般女性苗條身材，而接受
    被告於背部等處將針扎入體內治療時，肌肉難免會因緊張而
    有些許緊繃，揆諸前揭說明，是否恰巧於此時誘發自發性氣
    胸，亦非無疑，上開醫事審議委員會95年12月6 日0000000
    號鑑定書之鑑定意見（四）中，即明白表示無法排除驟間自
    發性氣胸之可能性，可資參照。
  此外，依上開鑑定書之鑑定意見（五）所示，雖針灸之部位
    只要鄰近胸腔，無論頸、肩及背，均有氣胸機會，然每個人
    胸壁厚薄不一，解剖位置亦存在個別差異，事後難以確認進
    針之精準與深度，因此本案無法認定氣胸一定是或不是被告
    所造成，只能就機率而言，與針灸有關的可能性偏高。換言
    之，就時間點及被告施針的部位而言，若告訴人確實患有氣
    胸，誠然為被告針灸治療所造成之可能性頗高，然除此之外
    ，並無其他直接之積極證據證明確為被告之針灸治療所造成
    ，且不能排除告訴人於接受針灸治療時誘發自發性氣胸，或
    另因其他因素於事後造成氣胸之可能性，就此部分而言，容
    仍有合理之懷疑，尚無從逕認告訴人之氣胸即為被告所造成
    。
(四)至於耕莘醫院、臺北醫學大學附設醫院、臺北市立聯合醫院
    和平院區及慈濟綜合醫院等醫院所開立之診斷證明書中，雖
    曾記載告訴人所患者為醫源性氣胸或係因針灸導致氣胸等語
    ，然經函詢及調閱上開醫院病歷資料結果，可知上開醫院醫
    師僅係依據告訴人主訴及病史中提及經針灸後左胸發生胸痛
    或氣胸之症狀，而為前揭記載，並非經渠等為實際之鑑定，
    有耕莘醫院96年7 月13日耕永醫字第960761號函、慈濟綜合
    醫院臺北分院97年1 月31日慈新醫文字第970105號函、臺北
    市立聯合醫院97年1 月24日北市醫和字第09730269800 號函
    、告訴人於臺北醫學大學附設醫院之出院病歷摘要各一份在
    卷可按，是上開診斷證明書之記載均不足為不利於被告之認
    定，附此敘明。
六、綜上所述，本件依調查所得之證據，僅得認為告訴人接受被
    告針灸治療後受有氣胸傷害之可能性甚高，且在受傷時間點
    及針灸部位相近之情形下，可認告訴人若確受有氣胸之傷害
    ，係因被告實施之針灸治療所造成之可能性甚高，然因案發
    後告訴人並未經以胸部電腦斷層檢查確診，僅憑前揭並非十
    分精確之胸部Ｘ光片判讀，既尚無法排除告訴人係因其左上
    肺葉之肺大泡或局部小氣道阻塞，造成局部空氣滯積而導致
    胸部不適症狀之可能性，且在參酌氣胸發生部位及告訴人之
    體型之情形下，無法排除告訴人於接受被告針灸治療時，驟
    然間誘發自發性氣胸之可能性，則本院對於告訴人是否於上
    開時、地接受被告所實施之針灸治療後確實受有氣胸之傷害
    ，該氣胸傷害是否確為被告所造成乙節，認猶有合理之懷疑
    ，尚未達有罪之確信，依罪疑惟有利於被告之原則，即應為
    有利於被告之認定。此外，復又查無其他積極確切之證據足
    以證明被告確有公訴意旨所指業務過失傷害之犯行，揆諸前
    揭法條及判例意旨，被告之犯罪尚屬不能證明，依法自應諭
    知無罪之判決。
據上論斷，應依刑事訴訟法第301 條第1 項，判決如主文。
本案經檢察官吳宗光到庭執行職務。
中    華    民    國    97    年    12    月    19    日
                  刑事第十四庭  法  官 張紹省
以上正本證明與原本無異。
如不服本判決應於送達後十日內向本院提出上訴狀。
                                書記官 周雅玲
中    華    民    國    97    年    12    月    19    日


司法院資訊處製作；財團法人民間司法改革基金會備份。
